臺灣嘉義地方法院民事判決
                                      109年度訴字第630號
原      告  陳堂明  
訴訟代理人  林芳榮律師
被      告  陳慶文  
            陳杉鵬  
            陳典    
            陳魏英珠

            陳佳賢  
            陳佳正  

            陳淑君  

            陳建志  
            陳健宏  

            陳鎂鎂  
共      同                        
訴訟代理人  湯光民律師
複  代理人  劉昆銘律師
被      告  陳錦棟  
            陳龍羿  
            陳翔笙  
            陳鴻飛  
上列當事人間請求分割共有物事件，本院於民國110年2月23日言
詞辯論終結，判決如下：
    主      文
兩造所共有坐落嘉義縣○○鄉○○○段○○○段000地號、面積1,848平方
公尺土地，應分割如嘉義縣朴子地政事務所民國109年12月7日收
件、民國110年1月26日發給之土地複丈成果圖即附圖一所示編號
甲、面積924平方公尺，由原告與被告陳錦棟、陳龍羿、陳翔笙
、陳鴻飛按權利範圍分別為12分之4、12分之4、12分之2、12分
之1、12分之1之比例分別共有取得；編號乙、面積924平方公尺
，由附表二所示之被告按附表二所示權利範圍之比例分別共有取
得。
訴訟費用由兩造依原應有部分之比例負擔之。
    事實及理由
甲、程序方面
壹、按言詞辯論期日，當事人之一造不到場者，得依到場當事人
    之聲請，由其一造辯論而為判決；前項規定，於訴訟標的對
    於共同訴訟之各人必須合一確定者，言詞辯論期日，共同訴
    訟人中一人到場時，亦適用之，民事訴訟法第385條第1項前
    段、第2項定有明文。
貳、查被告陳錦棟、陳龍羿、陳翔笙、陳鴻飛均經合法通知，而
    未於言詞辯論期日到場，有本院言詞辯論筆錄、報到單、送
    達證書等在卷可證；且核無民事訴訟法第386條各款所列情
    形，爰依原告之聲請，由其一造辯論而為判決。
乙、實體方面
壹、原告主張：
一、坐落嘉義縣○○鄉○○○段○○○段000地號、面積1,848平方公尺土
    地，為兩造所分別共有，各共有人之權利範圍則如附表一所
    示（原證1，土地登記第三類謄本、地籍圖，本院卷一第21
    至25頁、第27至33頁、第111至118頁）。
二、兩造並無不分割之約定，亦無因物之使用目的而不能分割之
    情事。惟兩造無法達成分割協議，爰依民法第823條、第824
    條等規定，請求裁判分割如嘉義縣朴子地政事務所民國109
    年12月7日收件、110年1月26日發給之土地複丈成果圖即附
    圖一所示。
三、對被告抗辯之陳述：
（一）被告陳慶文所提嘉義縣朴子地政事務所109年12月3日收件
　　  、110年1月26日發給之土地複丈成果圖即附圖二所示之分
　　  分割方案不足採。蓋該分割方案將原告家族成員分成2筆
　　  土地，致無法合併開發利用，減損經濟價值；且該方案之
　　  私設道路，未通達代號甲，卻令分配甲部分之共有人分擔
　　  私設道路用地面積，自不公平亦不合理，況該私設道路浪
　　  費太多土地，不符經濟原則。若依原告所提附圖一所示之
　　  分割方案，無需另設私設道路；日後被告申請建築使用時
　　  可將法定空地畫在所建築房屋前，並將法定空地供道路使
　　  用，可增加土地實際使用之面積，對被告陳慶文自更屬有
　　  利。
（二）反觀，若採原告所提附圖一所示之分割方案，因原告與被
      告陳錦棟、陳龍羿、陳翔笙、陳鴻飛現居住於共用之「祖
      廳」三合院建物，日後分在一起共有1筆土地，可合併使
      用土地，經濟價值較高。至嘉義縣朴子地政事務所109年7
      月28日發給之土地複丈成果圖即附圖三所示代號D、G、F
      地上物，均係破舊之廢墟，雜草叢生，被告陳慶文亦已10
      幾年未曾使用，前開建物顯無保留價值。且系爭土地西側
      並無道路可供出入，西側之454地號土地則為原告所有，
      將原告分配在系爭土地西側自可合併利用。又被告陳慶文
      與其餘被告分配在系爭土地東側，則可利用目前之代號K
      私設道路銜接鄰地之既成道路對外通行。況訴外人陳順煌
      已切結將自行拆除其所有代號H、I建物，被告陳慶文亦無
      庸再花錢拆除。
四、並聲明：求為判決如附圖一所示。
貳、被告方面
（壹）被告陳錦棟、陳龍羿、陳翔笙、陳鴻飛均以：為保留三合
      院祖厝，盼分得位置與原告繼續保持共有，同意原告所提
      分割方案。
（貳）其餘被告則均以：
一、原告所提分割方案對被告不公平，顯不可採。蓋：
（一）定共有物分割之方法，固可由法院自由裁量，但須以其方
      法適當者為限。法院裁判分割共有物，除應斟酌各共有人
      之利害關係、使用情形外，尚應斟酌共有物之價格，於共
      有人中有不能按其應有部分受分配，或所受分配之不動產
　　　，價格不相當者，以適當之價格補償之，始符合公平經濟
      之原則。
（二）原告所提分割方案忽視被告陳慶文等所有建物坐落其上，
      強迫被告等拆除建物；且將被告所分得之土地畫為袋地，
      強使被告等取得價值顯不相當土地。
二、請求判決如附圖二所示之分割方案。即附圖二編號甲、面積
    506平方公尺與編號甲1、面積322平方公尺，由原告陳堂明
    與被告陳錦棟、陳龍羿、陳翔笙、陳鴻飛分別按權利範圍6
    分之1、6分之1、12分之1、24分之1、24分之1之比例分別共
    有取得；編號乙、面積829平方公尺，由被告陳慶文、陳杉
    鵬、陳典、陳魏英珠、陳佳賢、陳佳正、陳淑君、陳建志、
    陳健宏、陳鎂鎂分別按權利範圍4分之1、924分之35、924分
    之35、3696分之35、3696分之35、3696分之35、3696分之35
    、462分之19、462分之19、924分之50之比例分別共有取得
    ；編號丙、面積191平方公尺土地，則由兩造按原權利範圍
    之比例分別共有取得。蓋：
（一）編號丙之私設道路，依建築技術規則設計施工編第3條第1
　　  項前段規定，超過35公尺者應設置迴車道；至原告所主張
　　  之附圖三之編號K部分既成道路，經地政機關測量未達35
　　  公尺，合先敘明。而系爭土地為袋地係兩造所不爭，依被
　　  告所提於系爭土地東側設置6米寬之私設道路之分割方案
　　  ，可提升整體土地之利用價值，且可保有原告等所分得附
　　  圖二編號甲1部分之土地價值。
（二）附圖三之編號D、E、F、G等地上物，現況為部分破落不堪
　　　、無人使用，然係因無對外通道致大型機具無法進出維修
      所致，若設有對外通道，對長久使用前開地上物而有深厚
      感情之被告陳慶文等自得維修整建並加以利用；至原告雖
      與陳順煌就附圖三編號H、I建物有系爭約定，然無從拘束
      被告。
（三）原告所提附圖一所示之分割方案，雖看似簡潔，但卻忽略
　　  建築法規之規範，僅有利於原告合併其所有鄰地之利用，
　　  然卻無視於被告將損失附圖三編號D、F、G等建物之價值
　　  與感情，且將既成道路面積全歸被告陳慶文等承擔，自不
　　  公平。
三、並聲明：請求判決如附圖二所示。　　
參、得心證之理由
一、按各共有人，除法令另有規定外，得隨時請求分割共有物；
    但因物之使用目的不能分割或契約訂有不分割之期限者，不
    在此限，民法第823條第1項定有明文。次按共有物之分割，
    依共有人協議之方法行之。分割之方法不能協議決定，或於
    協議決定後因消滅時效完成經共有人拒絕履行者，法院得因
    任何共有人之請求，命為下列之分配：一、以原物分配於各
    共有人。但各共有人均受原物之分配顯有困難者，得將原物
    分配於部分共有人。二、原物分配顯有困難時，得變賣共有
    物，以價金分配於各共有人；或以原物之一部分分配於各共
    有人，他部分變賣，以價金分配於各共有人。以原物為分配
    時，如共有人中有未受分配，或不能按其應有部分受分配者
　　，得以金錢補償之。以原物為分配時，因共有人之利益或其
    他必要情形，得就共有物之一部分仍維持共有，民法第824
    條第1、2、3、4項定有明文。第按分割共有物，除應斟酌各
    共有人之意願、利害關係及共有物之性質外，尚應斟酌分得
    部分所得利用之價值、經濟效用等原則。且裁判分割共有物
　　屬形成判決，法院定共有物之分割方法，固應斟酌當事人之
    聲明及上開事項等，而本其自由裁量權為公平合理之分配，
    但並不受當事人聲明、主張或分管約定之拘束。查：
（一）原告所主張坐落嘉義縣○○鄉○○○段○○○段000地號、面積1,8
      48平方公尺土地，為兩造所分別共有，各共有人之權利範
      圍則如附表一所示；與兩造並無不分割之約定，亦無因物
      之使用目的而不能分割之情事，惟兩造無法達成分割協議
      等事實，為兩造所不爭，並有土地登記第三類謄本、地籍
      圖等在卷可證（見本院卷一第21至25頁、第27至33頁、第
      111至118頁），自堪信為真實。則為系爭土地共有人之原
      告，請求裁判分割系爭土地，自屬有據。
（二）系爭土地西鄰454地號土地，前開鄰地現況為柏油路面道
      路，與系爭土地內之柏油路面空地相鄰銜接系爭土地，依
      現況係通行前開454地號土地，再銜接696地號土地即約5
      米寬之柏油路面道路對外聯絡通行；北鄰452地號土地，
      前開鄰地蓋有建物並有部分空地，依現況非供系爭土地對
      外聯絡通行使用；東鄰456地號土地，前開鄰地蓋有建物
      並種植木瓜、番薯等作物，但目前設有約2米寬之柏油路
      面道路，銜接系爭土地之約2米寬柏油路面道路，可通行
      至457地號土地即台糖鋪設鐵軌、部分磁磚、部分柏油路
      面之空地；南鄰457地號土地，前開鄰地大部分蓋有建物
　　　，少部分為空地，依現況無法供系爭土地對外聯絡通行。
      系爭土地附近均為住家並無商店或公共設施，系爭土地之
      使用現況則如附圖三所示；附圖三編號J之雞舍為鐵絲網
      圍籬構造，目前供養雞使用，外觀已老舊；編號I之1層鐵
      皮石棉瓦建物，據原告稱目前已無人使用；編號K之水溝
      加道路，即前開系爭土地內之約2米寬柏油路面道路；編
      號H之鐵皮磚造1層建物，外觀尚稱新穎，據在場兩造稱目
      前無人居住使用；編號F之1層磚木造建物及編號G之1層磚
      木造建物，除部分磁磚較新穎外，其餘外觀已老舊，有部
      分門窗亦有破損，據在場兩造稱目前亦無人占有使用；編
      號E之建物，部分已無法遮風避雨，外觀已老舊，並無人
      使用；編號D之1層磚木造建物，外觀已老舊，且有部分門
      窗破損，並無人居住使用，且空地處雜草遍簿；編號B、C
      建物，為三合院之建物，外觀均已老舊，編號C建物目前
      供神明廳、臥室、廚房使用，編號B建物，目前則供客廳
　　　、臥室等使用；編號A之1層磚木造建物，外觀已老舊，目
      前屋內設有廁所，部分空間則當倉庫堆放雜物使用，有本
      院109年11月30日勘驗筆錄與嘉義縣朴子地政事務所109年
      7月28日發給之土地複丈成果圖即附圖三在卷可憑。
（三）則依前開說明，斟酌系爭土地共有人之利益與系爭土地目
      前使用狀態、兩造之意願、系爭共有物之性質與地形現況
　　　、分割後之經濟效用、兩造前開應有部分等情狀，本院因
      認原告所提如附圖一所示之分割方案為可採，爰判決如主
      文第1項所示。至被告陳慶文等雖抗辯原告所提分割方案
　　　忽視其等所有附圖三編號D、F、G等建物坐落其上，強迫
      被告拆除建物；且將被告所分得之土地畫為袋地，強使被
      告取得價值顯不相當土地，復將既成道路面積全歸被告承
      擔，自不公平云云。然：
　 1、附圖三編號F、G之1層磚木造建物，除部分磁磚較新穎外
　　　，其餘外觀已老舊，有部分門窗亦有破損，據在場兩造稱
      目前亦無人占有使用；編號D之1層磚木造建物，外觀已老
      舊，且有部分門窗破損，並無人居住使用，且空地處雜草
      遍簿等，業如前述。是前開建物較無經濟價值且無人居住
      使用，縱予拆除亦不致嚴重影響原所有權人之權益，應可
      認定。
　 2、依前開說明，系爭土地縱未分割亦須利用鄰地對外聯絡通
      行，而系爭土地分割後縱亦須利用鄰地對外聯絡通行，然
      並非因本件分割所致。至兩造於取得前開分割後之土地可
      私設道路銜接鄰地對外聯絡通行，並可自行決定私設道路
      之位置或各自決定是否私設道路，是採原告所提分割方案
      並無私設道路，兩造更得於日後權衡取捨，對兩造權益更
      有保障。
　 3、且若採被告所提附圖二所示之分割方案，勢將原告與被告
      陳錦棟、陳龍羿、陳翔笙、陳鴻飛所分得之土地一分為二
　　　，致無法合併利用，更有礙土地之利用，是被告前開抗辯
      自不可取。
二、再按法院為終局判決時，應依職權為訴訟費用之裁判。因共
    有物分割事件涉訟，由敗訴當事人負擔訴訟費用顯失公平者
　　，法院得酌量情形，命勝訴之當事人負擔其一部。共同訴訟
    人，按其人數，平均分擔訴訟費用，但共同訴訟人於訴訟之
    利害關係顯有差異者，法院得酌量其利害關係之比例，命分
    別負擔，民事訴訟法第87條第1項、第80條之1、第85條第1
    項分別定有明文。而法院准予分割共有物之判決，被告有數
    人時，非因連帶或不可分之債敗訴，自無庸引用民事訴訟法
    第85條第2項；且依前開民事訴訟法第80條之1之立法理由觀
    之，民事訴訟法第80條之1係同法第78條之特別規定，則訴
    訟費用負擔之依據自無庸再贅引民事訴訟法第78條。查本院
    審酌分割共有物之訴，係固有必要共同訴訟，兩造本可互換
    地位，本件原告起訴雖於法有據，但被告應訴實因訴訟性質
    所不得不然；且分割方法係法院考量全體共有人利益依職權
    所定，原告既為共有人之一，亦同受利益，若全由形式上敗
    訴者負擔訴訟費用亦顯失公平，本院爰審酌兩造共有比例情
    形、分割所受之利益、共同被告於訴訟之利害關係差異等，
    因認本件訴訟費用應由兩造各依其就系爭不動產之原應有部
    分（權利範圍）之比例負擔，較為公允，爰諭知如主文第2
    項所示。
三、本件事證已臻明確，兩造所為之其他主張，陳述並所提之證
    據，經審酌後，認均與本件之結論無礙，不再一一論述，併
    予敘明。
中　　華　　民　　國　  110　　年　　3 　　月　　9　　日
                  民事第二庭法　官　陳卿和
以上正本係照原本作成。
如對本判決上訴，須於判決送達後20日內向本院提出上訴狀（應
附繕本）。
如委任律師提起上訴者，應一併繳納上訴審裁判費。
中　　華　　民　　國　  110　　年　　3 　　月　　9　　日
                            書記官　柯凱騰
附表一、
編號  當事人姓名           權利範圍
一、  原告                    6分之1
二、  被告陳慶文　　          4分之1
三、  被告陳杉鵬            924分之35
四、  被告陳典              924分之35
五、  被告陳魏英珠　       3696分之35
六、  被告陳佳賢　　       3696分之35
七、  被告陳佳正　　       3696分之35
八、  被告陳淑君           3696分之35
九、  被告陳建志　          462分之19
十、  被告陳健宏            462分之19
十一、被告陳錦棟　　          6分之1
十二、被告陳鎂鎂　          924分之50
十三、被告陳龍羿　　         12分之1
十四、被告陳翔笙             24分之1
十五、被告陳鴻飛　　         24分之1
附表二、
編號  當事人姓名           權利範圍
一、  被告陳慶文　　       1848分之924
二、  被告陳杉鵬           1848分之140
三、  被告陳典             1848分之140
四、  被告陳魏英珠　       1848分之35
五、  被告陳佳賢　　       1848分之35
六、  被告陳佳正　　       1848分之35
七、  被告陳淑君           1848分之35
八、  被告陳建志　         1848分之152
九、  被告陳健宏           1848分之152
十、  被告陳鎂鎂　         1848分之200